---
# Só mude aqui!!!!
author: "Bruno Henrique e Lucas Felipe"
title: "Relatório de Aula Prática 05"
bibliography: referencias.bib
# A partir daqui nao faca alteracoes!!!!!
link-citations: true
csl: associacao-brasileira-de-normas-tecnicas-ipea.csl
subtitle: "<a href='https://bendeivide.github.io/courses/epaec/' target='_blank'>Estatística e Probabilidade</a> </br> <a href='https://bendeivide.github.io' target='_blank'>Prof. Ben Dêivide (DEFIM/CAP/UFSJ)</a>"
include-before-body: header.html
date: now
date-format: "DD/MM/YYYY, HH:mm"
lang: pt-BR
format:
  html:
    toc: true
    number-sections: true
    theme: bootstrap
    css: styles.css
    code-fold: true
    code-tools: true
execute:
  echo: true
  warning: false
  message: false
---


## 📌 Introdução

Descreva o contexto da prática e sua importância.

> Exemplo: análise da variabilidade em experimentos físicos utilizando uma catapulta.



## 🎯 Objetivos

### Objetivo geral

Descrever o objetivo principal da prática.

### Objetivos específicos

- Coletar dados experimentais  
- Aplicar estatística descritiva  
- Construir gráficos  
- Interpretar resultados  

---

## 📚  Fundamentação Teórica

Apresente os conceitos principais:

- Média
- Variância
- Desvio padrão
- Amostragem

$$
\bar{x} = \frac{1}{n}\sum_{i=1}^{n} x_i
$$

---

## ⚙️ Metodologia

::: {.callout-note}
Descreva como o experimento foi realizado.
:::

- Materiais utilizados  
- Procedimento  
- Número de repetições  

---

## 🔍 Resultados e Discussão

A análise de fenômenos associados à engenharia civil frequentemente envolve variáveis sujeitas à aleatoriedade, tornando necessária a utilização de modelos probabilísticos capazes de representar diferentes comportamentos e níveis de incerteza. Nesse contexto, as distribuições de probabilidade constituem ferramentas importantes para estimar a ocorrência de eventos, avaliar riscos e fornecer subsídios quantitativos à tomada de decisão em situações relacionadas ao controle de qualidade, à confiabilidade de equipamentos, ao desempenho de materiais e às condições ambientais.

Nesta seção, são apresentados e discutidos os resultados obtidos por meio da aplicação de diferentes distribuições de probabilidade a situações associadas ao projeto de uma Pequena Central Hidrelétrica (PCH). As análises abrangem variáveis aleatórias discretas e contínuas, empregando as distribuições Normal, Binomial, Poisson, Exponencial, Weibull e Gama, selecionadas de acordo com as características dos fenômenos avaliados.

Os cálculos são realizados na linguagem R, utilizando funções específicas para obtenção de probabilidades, quantis e medidas teóricas, além da geração de valores pseudoaleatórios para realização de simulações. Os códigos são apresentados de forma comentada e didática, permitindo relacionar os procedimentos computacionais aos respectivos conceitos estatísticos.

Além dos resultados teóricos, são utilizadas simulações para observar o comportamento empírico das variáveis e, quando aplicável, compará-lo com os valores previstos pelos modelos probabilísticos. Essa abordagem permite avaliar a proximidade entre teoria e simulação e discutir as implicações práticas dos resultados para aspectos como risco, qualidade, segurança, confiabilidade e planejamento em engenharia.


### Controle de Qualidade do Concreto: Distribuição Normal

A resistência à compressão do concreto é uma variável fundamental para o controle tecnológico do material, uma vez que apresenta variações decorrentes de fatores relacionados à dosagem, produção, execução, cura e realização dos ensaios. Dessa forma, a utilização de modelos probabilísticos permite representar essa variabilidade e estimar a ocorrência de valores de resistência em diferentes intervalos.

Neste estudo, considera-se que a resistência à compressão do concreto, representada pela variável aleatória $X$, segue uma distribuição Normal com média $\mu = 35$ MPa e desvio padrão $\sigma = 4$ MPa. Assim:

$$
X \sim N(35,4^2)
$$

A partir dessa distribuição, são determinadas probabilidades associadas a diferentes valores de resistência, um percentil da distribuição e a probabilidade relacionada à média de um conjunto de amostras. Posteriormente, realiza-se uma simulação computacional com valores aleatórios, permitindo comparar o comportamento observado com a distribuição teórica.

#### Probabilidade de resistência inferior a 30 MPa

Inicialmente, determina-se a probabilidade de uma amostra apresentar resistência à compressão inferior a $30$ MPa, ou seja:

$$
P(X < 30)
$$

Como se deseja calcular a probabilidade acumulada à esquerda de $30$ MPa em uma distribuição Normal, utiliza-se a função `pnorm()`.

```{r}
# Define a média da resistência à compressão, em MPa
media <- 35

# Define o desvio padrão da resistência à compressão, em MPa
desvio_padrao <- 4

# Calcula a probabilidade acumulada de a resistência
# à compressão ser inferior a 30 MPa
prob_inferior_30 <- pnorm(
  q = 30,
  mean = media,
  sd = desvio_padrao
)

# Exibe a probabilidade calculada
prob_inferior_30
```

O objeto `prob_inferior_30` armazena a probabilidade de ocorrência de valores inferiores a $30$ MPa. Após a execução do código, o resultado obtido será analisado em relação à proporção esperada de amostras situadas abaixo desse limite de resistência.

#### Probabilidade de resistência entre 32 e 38 MPa

Em seguida, determina-se a probabilidade de a resistência à compressão estar compreendida entre $32$ MPa e $38$ MPa:

$$
P(32 < X < 38)
$$

Para calcular uma probabilidade compreendida entre dois valores, utiliza-se a diferença entre as probabilidades acumuladas nos limites superior e inferior:

$$
P(32 < X < 38)
=
P(X < 38)-P(X < 32)
$$

A função `pnorm()` é novamente utilizada para obter as probabilidades acumuladas correspondentes.

```{r}
# Calcula a probabilidade acumulada de a resistência
# ser inferior a 38 MPa
prob_ate_38 <- pnorm(
  q = 38,
  mean = media,
  sd = desvio_padrao
)

# Calcula a probabilidade acumulada de a resistência
# ser inferior a 32 MPa
prob_ate_32 <- pnorm(
  q = 32,
  mean = media,
  sd = desvio_padrao
)

# Calcula a probabilidade de a resistência estar
# compreendida entre 32 MPa e 38 MPa
prob_32_38 <- prob_ate_38 - prob_ate_32

# Exibe a probabilidade calculada
prob_32_38
```

O objeto `prob_32_38` representa a proporção teórica de resultados de resistência esperados no intervalo entre $32$ MPa e $38$ MPa.

#### Determinação do percentil de 5%

Também se deseja determinar o valor de resistência abaixo do qual se encontram apenas $5\%$ das amostras.

Nesse caso, diferentemente dos cálculos anteriores, a probabilidade acumulada é conhecida e deseja-se encontrar o valor correspondente da variável $X$. Portanto, utiliza-se a função `qnorm()`.

Matematicamente, procura-se o valor $x_{0,05}$ que satisfaça:

$$
P(X < x_{0,05}) = 0,05
$$

```{r}
# Calcula o percentil de 5% da distribuição Normal
# Esse valor corresponde à resistência abaixo da qual
# se espera encontrar aproximadamente 5% das amostras
percentil_5 <- qnorm(
  p = 0.05,
  mean = media,
  sd = desvio_padrao
)

# Exibe o valor correspondente ao percentil de 5%
percentil_5
```

O valor armazenado em `percentil_5` corresponde, portanto, ao limite inferior abaixo do qual se espera encontrar aproximadamente $5\%$ dos resultados de resistência à compressão.

#### Probabilidade de a média de 10 amostras ser inferior a 33 MPa

Nesta análise, considera-se uma amostra constituída por $n = 10$ resultados de resistência. A variável de interesse passa, portanto, a ser a média amostral $\bar{X}$.

Como a variável original apresenta distribuição Normal, a distribuição da média amostral também será Normal. Sua média permanece igual à média populacional:

$$
\mu_{\bar{X}} = \mu = 35
$$

Entretanto, o desvio padrão da distribuição das médias é reduzido e corresponde ao erro padrão da média:

$$
\sigma_{\bar{X}}
=
\frac{\sigma}{\sqrt{n}}
$$

Substituindo-se $\sigma = 4$ MPa e $n = 10$:

$$
\sigma_{\bar{X}}
=
\frac{4}{\sqrt{10}}
$$

Deseja-se calcular:

$$
P(\bar{X} < 33)
$$

```{r}
# Define o número de amostras consideradas
n <- 10

# Calcula o erro padrão da média
# O erro padrão representa a variabilidade esperada
# entre diferentes médias de amostras com tamanho n = 10
erro_padrao <- desvio_padrao / sqrt(n)

# Exibe o erro padrão calculado
erro_padrao

# Calcula a probabilidade de a média de 10 amostras
# ser inferior a 33 MPa
prob_media_inferior_33 <- pnorm(
  q = 33,
  mean = media,
  sd = erro_padrao
)

# Exibe a probabilidade calculada
prob_media_inferior_33
```

O objeto `erro_padrao` representa a dispersão esperada das médias amostrais em torno de $\mu = 35$ MPa, enquanto `prob_media_inferior_33` fornece a probabilidade de uma média calculada a partir de $10$ amostras apresentar valor inferior a $33$ MPa.

#### Simulação da distribuição da resistência à compressão

Além dos cálculos teóricos, é realizada uma simulação computacional para observar o comportamento de uma amostra de valores gerados a partir da distribuição definida.

São simulados $1.000$ valores de resistência à compressão utilizando a função `rnorm()`, considerando os mesmos parâmetros estabelecidos anteriormente:

$$
\mu = 35 \text{ MPa}
$$

e

$$
\sigma = 4 \text{ MPa}
$$

A função `set.seed()` é utilizada para fixar uma semente de geração de números pseudoaleatórios, permitindo que os mesmos valores sejam reproduzidos em futuras execuções do código.

```{r}
# Define uma semente para tornar a simulação reproduzível
# Dessa forma, os mesmos números pseudoaleatórios
# serão obtidos quando o código for executado novamente
set.seed(123)

# Define o número de valores que serão simulados
n_simulacoes <- 1000

# Gera 1.000 valores aleatórios provenientes
# de uma distribuição Normal com média de 35 MPa
# e desvio padrão de 4 MPa
resistencia_simulada <- rnorm(
  n = n_simulacoes,
  mean = media,
  sd = desvio_padrao
)
```

Para visualizar a distribuição dos valores simulados, constrói-se um histograma. O argumento `probability = TRUE` é utilizado para representar densidades no eixo vertical, possibilitando a sobreposição da função de densidade teórica da distribuição Normal.

A curva teórica é acrescentada ao gráfico por meio das funções `curve()` e `dnorm()`.

```{r}
# Constrói o histograma dos 1.000 valores simulados
# probability = TRUE transforma o eixo vertical
# em densidade, permitindo comparar o histograma
# com a curva teórica da distribuição Normal
hist(
  resistencia_simulada,
  probability = TRUE,
  breaks = "Sturges",
  main = "Distribuição simulada da resistência à compressão",
  xlab = "Resistência à compressão (MPa)",
  ylab = "Densidade"
)

# Adiciona ao histograma a curva de densidade
# teórica da distribuição Normal considerada
curve(
  dnorm(
    x,
    mean = media,
    sd = desvio_padrao
  ),
  add = TRUE,
  lwd = 2
)
```

Como forma complementar de avaliar a simulação, podem ser calculadas a média e o desvio padrão dos $1.000$ valores gerados. Esses resultados permitem verificar o quanto a amostra simulada se aproxima dos parâmetros teóricos da distribuição, isto é, $\mu = 35$ MPa e $\sigma = 4$ MPa.

```{r}
# Calcula a média dos valores simulados
media_simulada <- mean(resistencia_simulada)

# Calcula o desvio padrão dos valores simulados
desvio_simulado <- sd(resistencia_simulada)

# Exibe a média obtida na simulação
media_simulada

# Exibe o desvio padrão obtido na simulação
desvio_simulado
```

A comparação entre os parâmetros teóricos e os resultados da simulação permite avaliar visual e numericamente a capacidade da amostra gerada de reproduzir o comportamento esperado para a distribuição Normal utilizada na modelagem da resistência à compressão do concreto.





## 🧠 Considerações finais

Apresente uma síntese dos principais pontos observados no experimento.

- Retome o objetivo da prática e indique se ele foi alcançado.
- Destaque os principais aprendizados obtidos.
- Comente brevemente sobre a qualidade dos dados coletados.
- Sugira possíveis melhorias no procedimento experimental.

Evite repetir apenas os resultados; foque nas **conclusões e reflexões** sobre a prática realizada.

## Aprenda Quarto

Acesse [Quarto](https://quarto.org/).

## 📖 Referências