---
# Só mude aqui!!!!
author: "Bruno Henrique e Lucas Felipe"
title: "Relatório de Aula Prática 03"
bibliography: referencias.bib
# A partir daqui nao faca alteracoes!!!!!
link-citations: true
csl: associacao-brasileira-de-normas-tecnicas-ipea.csl
subtitle: "<a href='https://bendeivide.github.io/courses/epaec/' target='_blank'>Estatística e Probabilidade</a> </br> <a href='https://bendeivide.github.io' target='_blank'>Prof. Ben Dêivide (DEFIM/CAP/UFSJ)</a>"
include-before-body: header.html
date: now
date-format: "DD/MM/YYYY, HH:mm"
lang: pt-BR
format:
  html:
    toc: true
    number-sections: true
    theme: bootstrap
    #css: styles.css
    code-fold: true
    code-tools: true
execute:
  echo: true
  warning: false
  message: false
---


## 📌 Introdução

Descreva o contexto da prática e sua importância.

> Exemplo: análise da variabilidade em experimentos físicos utilizando uma catapulta.



## 🎯 Objetivos

### Objetivo geral

Descrever o objetivo principal da prática.

### Objetivos específicos

- Coletar dados experimentais  
- Aplicar estatística descritiva  
- Construir gráficos  
- Interpretar resultados  

---

## 📚  Fundamentação Teórica

Apresente os conceitos principais:

- Média
- Variância
- Desvio padrão
- Amostragem

$$
\bar{x} = \frac{1}{n}\sum_{i=1}^{n} x_i
$$

---

## ⚙️ Metodologia

::: {.callout-note}
Descreva como o experimento foi realizado.
:::

- Materiais utilizados  
- Procedimento  
- Número de repetições  

---

## 🔍 Resultados e Discussão

```{r}
library(tidyverse) # Carregamento dos pacotes da família tidyverse

# Importação da base de dados

dados <- read_delim(
  "base_processamento_dados_engenharia_civil.csv",
  delim = ";",
  locale = locale(decimal_mark = "."),
  show_col_types = FALSE
)


head(dados) # Visualiza as primeiras linhas 

tail(dados) # Visualiza as útlimas linhas

cat("\nO número de observações e variáveis existentes na base de dados são: \n")
dim (dados) # Número de observações e variáveis existentes na base

glimpse(dados) # Estrutura da base

dados |> summary() # resumo das variáveis

# Visualização dos nomes das variáveis.
names(dados)
```
```{r}

# Quantidade de valores ausentes por variável:

dados |>
  summarise( 
    across(
      everything(),
      ~ sum(is.na(.x))
    )
  )
# summarise(): Reduz a base de dados a um resumo estatístico (neste caso, a soma de NAs).
# across(): Permite aplicar a mesma função a múltiplas colunas simultaneamente.
# everything(): Seleciona todas as colunas da base.
# is.na(): Retorna TRUE se o valor for NA (ausente). A soma de TRUEs equivale à contagem de NAs.


dados |>
  filter(if_any(everything(), is.na))

# filter(): Filtra as linhas da base de dados segundo uma condição lógica.
# if_any(): Verifica se a condição (is.na) é verdadeira para 'qualquer' uma das colunas selecionadas (everything()).

dados |>
  count(obra)
```



```{r}
# QUESTAO 8
# filter(): Seleciona as observações (linhas) suspeitas.
# if_any(): Varre múltiplas colunas verificando se 'qualquer' uma contém o erro.
# -(1:3): Exclui as 3 primeiras colunas (id, obra, tipo) da varredura, pois 
#         estas são categóricas e naturalmente contêm letras e hifens.
# str_detect(): Função do pacote stringr que avalia a presença do padrão Regex.
# "[^0-9.]": O acento circunflexo (^) nega a busca. Logo, procura tudo que NÃO é dígito/ponto.
# !is.na(.x): Garante que a função ignore os NAs (que tratamos na Questão 6).
# select(): Usamos everything() para atender ao requisito de apresentar o registro completo.
dados |>
  filter(
    if_any(
      -(1:3), 
      ~ str_detect(as.character(.x), "[^0-9.]") & !is.na(.x)
    )
  ) |>
  select(everything())


dados |>
  filter(
    idade_dias > 100 | 
    abatimento_mm > 300 | 
    densidade_kg_m3 < 2000 | 
    absorção_agregado_pct > 10 | 
    # Conversão "on the fly": limpa a leitura apenas neste exato milissegundo 
    # para sabermos se o valor real por trás da sujeira é absurdo.
    parse_double(str_replace_all(resistencia_mpa, c("O" = "0", "," = "."))) > 100 | 
    parse_double(str_replace_all(relacao_a_c, c("O" = "0", "," = "."))) > 1.5 
  ) |>
  # select(): Seleciona as colunas de interesse para facilitar a visualização no relatório.
  select(
    id_corpo_prova, 
    idade_dias, 
    resistencia_mpa, 
    abatimento_mm, 
    densidade_kg_m3, 
    absorção_agregado_pct
  )
```
```{r}
# count(): Agrupa os dados pela variável 'obra' e conta o número de observações de cada categoria.
# Facilita a identificação de categorias duplicadas por conta de espaços em branco ou letras minúsculas/maiúsculas.
dados |>
  count(obra)

dados |>
  distinct(obra)

dados |>
  filter(
    obra != str_trim(obra)
  )

# distinct(): Retorna apenas os valores únicos (sem repetição) presentes na variável 'tipo_concreto'.
# Permite inspecionar rapidamente as variações de categorias existentes na base de dados.
dados |>
  distinct(tipo_concreto)


glimpse(dados)
```

Apresente e interprete os resultados obtidos a partir dos dados coletados.

- Descreva os principais resultados numéricos (média, variabilidade, etc.).
- Comente o comportamento dos dados observados nos gráficos.
- Indique se há presença de valores discrepantes (outliers).
- Avalie se os dados apresentam simetria ou tendência.

Em seguida, discuta os resultados à luz dos conceitos teóricos:

- Os resultados estão de acordo com o esperado?
- Há grande variabilidade? O que isso significa no contexto do experimento?
- Quais fatores podem ter influenciado os resultados?
- Existem possíveis fontes de erro experimental?

Procure não apenas descrever, mas **interpretar os dados**.

### 💬 Exemplo de como citar uma referência bibliográfica

Depois de inserido as informaçõe no arquivo **referencias.bib**, use:

- Segundo @Rbasico2022
- Tudo é um objeto em R [@Rbasico2022]

### 📊  Análise de Dados

```{r}
distancia <- c(10.2, 9.8, 10.5, 10.1, 9.9, 10.3)
distancia
```

## 🧠 Considerações finais

Apresente uma síntese dos principais pontos observados no experimento.

- Retome o objetivo da prática e indique se ele foi alcançado.
- Destaque os principais aprendizados obtidos.
- Comente brevemente sobre a qualidade dos dados coletados.
- Sugira possíveis melhorias no procedimento experimental.

Evite repetir apenas os resultados; foque nas **conclusões e reflexões** sobre a prática realizada.

## Aprenda Quarto

Acesse [Quarto](https://quarto.org/).

## 📖 Referências