---
# Só mude aqui!!!!
author: "Bruno Henrique e Lucas Felipe"
title: "Relatório de Aula Prática 02"
bibliography: referencias.bib
# A partir daqui nao faca alteracoes!!!!!
link-citations: true
csl: associacao-brasileira-de-normas-tecnicas-ipea.csl
subtitle: "<a href='https://bendeivide.github.io/courses/epaec/' target='_blank'>Estatística e Probabilidade</a> </br> <a href='https://bendeivide.github.io' target='_blank'>Prof. Ben Dêivide (DEFIM/CAP/UFSJ)</a>"
include-before-body: header.html
date: now
date-format: "DD/MM/YYYY, HH:mm"
lang: pt-BR
format:
  html:
    toc: true
    number-sections: true
    theme: bootstrap
    #css: styles.css
    code-fold: true
    code-tools: true
execute:
  echo: true
  warning: false
  message: false
---
```{r}
dados <- read.csv2(
  "base_processamento_dados_engenharia_civil.csv",
  stringsAsFactors = FALSE,
  check.names = FALSE,
  na.strings = ""
)
```
## 📌 Introdução

O controle tecnológico do concreto é essencial para avaliar a qualidade dos materiais e acompanhar o desempenho dos elementos executados em uma obra. Para que essas avaliações sejam confiáveis, é necessário que os dados obtidos em ensaios e registros de campo estejam organizados, completos e coerentes com as características analisadas.

Na prática da Engenharia Civil, informações provenientes de diferentes profissionais e fontes podem apresentar falhas de preenchimento, divergências de padronização, valores ausentes e erros de registro. Por isso, o tratamento inicial da base de dados constitui uma etapa indispensável antes da realização de análises estatísticas.

Neste trabalho, será utilizada a linguagem R, com ênfase nos recursos de Base R, para avaliar uma base de dados relacionada ao controle tecnológico do concreto. Serão realizadas etapas de verificação, correção, padronização e análise exploratória, buscando identificar inconsistências e obter informações que contribuam para uma interpretação adequada dos dados e para o suporte à tomada de decisões na Engenharia Civil.

## 🎯 Objetivos

### Objetivo geral

Executar o tratamento, a validação, a limpeza e a análise exploratória de uma base de dados proveniente do controle tecnológico do concreto, visando à identificação de inconsistências, erros de registro, dados discrepantes e possíveis não conformidades. Além disso, realizar a padronização das variáveis e categorias da base, bem como o processamento de medidas estatísticas descritivas, de modo a subsidiar a avaliação do desempenho e da qualidade do concreto e fornecer informações quantitativas para apoiar a análise técnica e a tomada de decisão pelo profissional responsável.

### Objetivos específicos

- Caracterizar a estrutura da base de dados;
- Verificar a integridade e consistência dos dados;
- Identificar valores discrepantes e possíveis erros de digitação;
- Padronizar as variáveis categóricas e qualitativas;
- Avaliar a distribuição dos dados quantitativos;
- Elaborar tabelas de frequência e representações gráficas;
- Analisar estatisticamente os resultados do controle tecnológico;
- Detectar possíveis registros ou resultados que demandem investigação técnica;
- Organizar uma base de dados tratada e padronizada;
- Produzir informações estatísticas que subsidiem a avaliação da qualidade do concreto.

---

## 📚  Fundamentação Teórica

### Conceitos tecnológicos do concreto

A caracterização tecnológica do concreto envolve variáveis relacionadas à sua composição, ao estado fresco e ao desenvolvimento de suas propriedades mecânicas. Na base de dados analisada, são consideradas a classe do concreto, a idade do corpo de prova, a resistência à compressão, o consumo de cimento, a relação água/cimento, o abatimento, a densidade e a absorção de água do agregado. Entre essas variáveis, a resistência à compressão, a idade de ensaio e o abatimento apresentam fundamentação normativa direta nos documentos analisados.

A resistência à compressão constitui uma propriedade fundamental para a avaliação do desempenho mecânico do concreto. Conforme a ABNT NBR 5739:2018, sua determinação é realizada por meio do ensaio de corpos de prova cilíndricos, sendo a resistência calculada a partir da força máxima aplicada e da área da seção transversal do corpo de prova, com resultado expresso em MPa (ABNT, 2018). A idade também constitui uma variável essencial, pois o ensaio deve ser realizado em idade especificada, sendo a idade dos corpos de prova moldados conforme a NBR 5738 contada a partir da moldagem (ABNT, 2018). A norma apresenta, entre outras, as idades de 7 e 28 dias, além de 63 e 91 dias, e estabelece critérios de tolerância para a realização dos ensaios. 

No estado fresco, o abatimento é utilizado como indicador da consistência do concreto. A ABNT NBR 16889:2020 estabelece o procedimento para sua determinação por meio do abatimento do tronco de cone e determina que o resultado seja expresso em milímetros, com arredondamento para os 5 mm mais próximos (ABNT, 2020). A NBR 5738 também utiliza o abatimento como parâmetro para definir o procedimento de adensamento dos corpos de prova, evidenciando sua importância para a moldagem e para a obtenção de resultados representativos. 
A idade e as condições de moldagem e cura devem ser consideradas conjuntamente com a resistência obtida. A ABNT NBR 5738 estabelece procedimentos específicos para moldagem e cura dos corpos de prova, incluindo condições controladas de armazenamento durante a cura, enquanto a NBR 5739 determina que os corpos de prova permaneçam em condições adequadas de cura até a idade do ensaio (ABNT, 2015; ABNT, 2018). 

## ⚙️ Metodologia



## 🔍 Resultados e Discussão

### Etapa 1 - Conhecendo a base

```{r}
dados <- read.csv2(
  "base_processamento_dados_engenharia_civil.csv",
  stringsAsFactors = FALSE,
  check.names = FALSE
)
str(dados)
summary(dados)

c(
observacoes = nrow(dados),
variaveis = ncol(dados) # Número de observações e número de variáveis
)
str(dados) # Descrição da estrutura da base
```

A base possui 100 observações e 10 variáveis, relacionadas a corpos de prova de concreto. O resumo permite identificar que existem variáveis de identificação e classificação, como id_corpo_prova, obra e tipo_concreto, além de variáveis relacionadas às características do concreto, como idade, resistência, consumo de cimento, relação água/cimento, abatimento, densidade e absorção do agregado.

Um aspecto que chama bastante atenção é a presença de valores ausentes (NA) em algumas variáveis. Isso indica que nem todas as informações foram registradas para os 100 corpos de prova. Também chama atenção a existência de valores extremos, especialmente nas variáveis relacionadas ao abatimento e à absorção do agregado, que merecem uma investigação mais detalhada antes de serem utilizados em análises estatísticas.

Outro ponto importante é que algumas variáveis que representam grandezas numéricas podem aparecer como character quando a base é importada, dependendo da forma como os dados foram registrados. Por isso, a análise da estrutura com str(dados) é complementar ao summary(dados) e ajuda a verificar se cada variável foi interpretada corretamente.

Em síntese: o resumo indica uma base relativamente pequena, com 100 corpos de prova, mas que apresenta dados ausentes e possíveis valores atípicos, aspectos que devem ser verificados antes da realização das análises estatísticas subsequentes.

```{r}
dados$relacao_a_c
```
A estrutura apresentada pelo str(dados) mostra que a base possui 100 observações e 10 variáveis. Apenas idade_dias foi reconhecida pelo R como numérica (int), enquanto as demais aparecem como character (chr). Embora algumas sejam realmente qualitativas, como obra e tipo_concreto, outras são quantitativas, como resistencia_mpa e cimento_kg_m3, mas foram armazenadas como texto devido a problemas de formatação, como vírgulas decimais, valores vazios ou caracteres inadequados.

```{r}
# Verificar valores ausentes
is.na(dados)

# Contar o total de valores ausentes
sum(is.na(dados))

# Verificar os valores ausentes por variável
sapply(dados, function(x) sum(is.na(x)))
```

### Etapa 2 - Investigando problemas nos dados

```{r}

# --- Questão 7: Localizando observações problemáticas usando for ---

# Vetor com o nome de todas as colunas que deveriam ser puramente numéricas
colunas_quantitativas <- c(
  "resistencia_mpa", "cimento_kg_m3", "relacao_a_c", 
  "abatimento_mm", "densidade_kg_m3", "absorção_agregado_pct"
)

cat("Verificando problemas de coerção nas variáveis quantitativas:\n")

# Inicia o loop para percorrer cada uma das colunas listadas acima
for (coluna in colunas_quantitativas) {
  
  # Tenta forçar a conversão para numérico. 
  # O suppressWarnings esconde o aviso "NAs introduzidos por coerção" da tela
  vetor_numerico <- suppressWarnings(as.numeric(dados[[coluna]]))
  
  # Identifica os erros: virou NA na conversão matemática, mas 
  # NÃO era um NA original de fábrica e NÃO era uma célula em branco ""
  erros <- is.na(vetor_numerico) & !is.na(dados[[coluna]]) & dados[[coluna]] != ""
  
  # Se o R encontrou algum erro (any = verdadeiro), ele imprime a variável e o erro
  if (any(erros)) {
    cat("\n-> Problema(s) detectado(s) na variável '", coluna, "':\n", sep="")
    print(dados[[coluna]][erros])
  }
}

if ("id_corpo_prova" %in% names(dados)) {
  erros_digitacao <- subset(
    dados,
    trimws(id_corpo_prova) %in% c("CP-008", "CP-019", "CP-045", "CP-064")
  )
  print(erros_digitacao)}
```
```{r}
# --- Questão 9:
  
  # Exibe todas as categorias cadastradas e quantas vezes aparecem
table(dados$obra)

# Localiza a observação exata que possui o espaço em branco indesejado
inconsistencia_obra <- subset(dados, obra == "Bloco B ")
inconsistencia_obra
```
```{r}
# --- Questão 10:
  
# Exibe todas as categorias cadastradas
table(dados$tipo_concreto)

# Localiza a observação exata que foi digitada com 'c' minúsculo
inconsistencia_concreto <- subset(dados, tipo_concreto == "c30")
inconsistencia_concreto
```

### Etapa 3 - Limpeza da Base

```{r}
# --- Questão 12:
dados_limpos <- dados
```
```{r}
# --- Questão 13:
dados_limpos$obra <- trimws(toupper(dados_limpos$obra))
dados_limpos$tipo_concreto <- trimws(toupper(dados_limpos$tipo_concreto))
```
```{r}
# --- Questão 14:

colunas_corrigir <- c("resistencia_mpa", "cimento_kg_m3", "relacao_a_c")

for (col in colunas_corrigir) {
  # Substitui a letra 'O' por '0'
  dados_limpos[[col]] <- gsub("O", "0", dados_limpos[[col]])
  # Substitui ',' por '.'
  dados_limpos[[col]] <- gsub(",", ".", dados_limpos[[col]])
  # Converte para numérico
  dados_limpos[[col]] <- as.numeric(dados_limpos[[col]])
}
```
```{r}
# --- Questão 15:

dados_limpos$idade_dias <- ifelse(dados_limpos$idade_dias == 280, 28, dados_limpos$idade_dias)
dados_limpos$abatimento_mm <- ifelse( dados_limpos$abatimento_mm == 1250,125,dados_limpos$abatimento_mm)
dados_limpos$densidade_kg_m3 <- ifelse(dados_limpos$densidade_kg_m3 == 238,2380, dados_limpos$densidade_kg_m3)
dados_limpos$absorção_agregado_pct <- as.numeric(gsub(",", ".", dados_limpos$absorção_agregado_pct))
dados_limpos$absorção_agregado_pct <- ifelse(dados_limpos$absorção_agregado_pct > 18,dados_limpos$absorção_agregado_pct / 10,
dados_limpos$absorção_agregado_pct)
```
```{r}

# --- Questão 16:
# Depois da limpeza, verifique novamente:
str(dados_limpos)
summary(dados_limpos)
# O que mudou em relação à base original?
```
### Etapa 4 - Explorando os dados

```{R}

# --- Questão 17:

# Resistência média geral
mean(dados_limpos$resistencia_mpa)

# Resistência média por bloco da obra
tapply(dados_limpos$resistencia_mpa,
       dados_limpos$obra,
       mean)

# Resistência média por tipo de concreto
tapply(dados_limpos$resistencia_mpa,
       dados_limpos$tipo_concreto,
       mean)

# Resistência média por idade
tapply(dados_limpos$resistencia_mpa,
       dados_limpos$idade_dias,
       mean)
```
```{R}

# --- Questão 18:

medias_obra <- tapply(dados_limpos$resistencia_mpa,
                      dados_limpos$obra,
                      mean)

medias_obra

# Maior resistência média
names(which.max(medias_obra))

# Menor resistência média
names(which.min(medias_obra))
```
```{R}

# --- Questão 19:
medias_concreto <- tapply(dados_limpos$resistencia_mpa,
                          dados_limpos$tipo_concreto,
                          mean)

medias_concreto

# Maior resistência média
names(which.max(medias_concreto))
```
```{R}
# --- Questão 20:
aggregate(
  cbind(
    resistencia_mpa,
    cimento_kg_m3,
    relacao_a_c,
    abatimento_mm,
    densidade_kg_m3
  ) ~ tipo_concreto,
  data = dados_limpos,
  FUN = mean,
  na.rm = TRUE
)
```
### Etapa 5 - Criando novas variáveis

```{R}
# --- Questão 21:
dados_limpos$resistencia_ref <- as.numeric(gsub("C", "", dados_limpos$tipo_concreto))
dados_limpos$resistencia_relativa <- dados_limpos$resistencia_mpa / dados_limpos$resistencia_ref
```
```{R}
# --- Questão 22:
dados_limpos$classificacao <- ifelse(dados_limpos$resistencia_mpa >= dados_limpos$resistencia_ref, "Aprovado", "Reprovado")
```
```{R}
# --- Questão 23:
dados_limpos$acima_media <- with(
  dados_limpos,
  resistencia_mpa > ave(resistencia_mpa, tipo_concreto, FUN = function(x) mean(x, na.rm = TRUE))
)
```

### Etapa 6 - Utilizando split(), lapply() e sapply()

### Etapa 7 - Utilizando apply()

### Etapa 8 - Estruturas for e if

### Etapa 9 - Questões próximas da prática profissional

## 🧠 Considerações finais

Apresente uma síntese dos principais pontos observados no experimento.

- Retome o objetivo da prática e indique se ele foi alcançado.
- Destaque os principais aprendizados obtidos.
- Comente brevemente sobre a qualidade dos dados coletados.
- Sugira possíveis melhorias no procedimento experimental.

Evite repetir apenas os resultados; foque nas **conclusões e reflexões** sobre a prática realizada.

## Aprenda Quarto

Acesse [Quarto](https://quarto.org/).

## 📖 Referências