---
# Só mude aqui!!!!
author: "Bruno Henrique e Lucas Felipe"
title: "Relatório de Aula Prática 02"
bibliography: referencias.bib
# A partir daqui nao faca alteracoes!!!!!
link-citations: true
csl: associacao-brasileira-de-normas-tecnicas-ipea.csl
subtitle: "<a href='https://bendeivide.github.io/courses/epaec/' target='_blank'>Estatística e Probabilidade</a> </br> <a href='https://bendeivide.github.io' target='_blank'>Prof. Ben Dêivide (DEFIM/CAP/UFSJ)</a>"
include-before-body: header.html
date: now
date-format: "DD/MM/YYYY, HH:mm"
lang: pt-BR
format:
  html:
    toc: true
    number-sections: true
    theme: bootstrap
    #css: styles.css
    code-fold: true
    code-tools: true
execute:
  echo: true
  warning: false
  message: false
---
```{r}
dados <- read.csv2(
  "base_processamento_dados_engenharia_civil.csv",
  stringsAsFactors = FALSE,
  check.names = FALSE,
  na.strings = ""
)
```
## 📌 Introdução

Descreva o contexto da prática e sua importância.

> Exemplo: análise da variabilidade em experimentos físicos utilizando uma catapulta.



## 🎯 Objetivos

### Objetivo geral

Descrever o objetivo principal da prática.

### Objetivos específicos

- Coletar dados experimentais  
- Aplicar estatística descritiva  
- Construir gráficos  
- Interpretar resultados  

---

## 📚  Fundamentação Teórica

Apresente os conceitos principais:

- Média
- Variância
- Desvio padrão
- Amostragem

$$
\bar{x} = \frac{1}{n}\sum_{i=1}^{n} x_i
$$

---

## ⚙️ Metodologia

::: {.callout-note}
Descreva como o experimento foi realizado.
:::

- Materiais utilizados  
- Procedimento  
- Número de repetições  

---

## 🔍 Resultados e Discussão

### Etapa 1 - Conhecendo a base

```{r}
dados <- read.csv2(
  "base_processamento_dados_engenharia_civil.csv",
  stringsAsFactors = FALSE,
  check.names = FALSE
)
str(dados)
summary(dados)

c(
observacoes = nrow(dados),
variaveis = ncol(dados) # Número de observações e número de variáveis
)
str(dados) # Descrição da estrutura da base
```

A base possui 100 observações e 10 variáveis, relacionadas a corpos de prova de concreto. O resumo permite identificar que existem variáveis de identificação e classificação, como id_corpo_prova, obra e tipo_concreto, além de variáveis relacionadas às características do concreto, como idade, resistência, consumo de cimento, relação água/cimento, abatimento, densidade e absorção do agregado.

Um aspecto que chama bastante atenção é a presença de valores ausentes (NA) em algumas variáveis. Isso indica que nem todas as informações foram registradas para os 100 corpos de prova. Também chama atenção a existência de valores extremos, especialmente nas variáveis relacionadas ao abatimento e à absorção do agregado, que merecem uma investigação mais detalhada antes de serem utilizados em análises estatísticas.

Outro ponto importante é que algumas variáveis que representam grandezas numéricas podem aparecer como character quando a base é importada, dependendo da forma como os dados foram registrados. Por isso, a análise da estrutura com str(dados) é complementar ao summary(dados) e ajuda a verificar se cada variável foi interpretada corretamente.

Em síntese: o resumo indica uma base relativamente pequena, com 100 corpos de prova, mas que apresenta dados ausentes e possíveis valores atípicos, aspectos que devem ser verificados antes da realização das análises estatísticas subsequentes.

```{r}
dados$relacao_a_c
```
A estrutura apresentada pelo str(dados) mostra que a base possui 100 observações e 10 variáveis. Apenas idade_dias foi reconhecida pelo R como numérica (int), enquanto as demais aparecem como character (chr). Embora algumas sejam realmente qualitativas, como obra e tipo_concreto, outras são quantitativas, como resistencia_mpa e cimento_kg_m3, mas foram armazenadas como texto devido a problemas de formatação, como vírgulas decimais, valores vazios ou caracteres inadequados.

```{r}
# Verificar valores ausentes
is.na(dados)

# Contar o total de valores ausentes
sum(is.na(dados))

# Verificar os valores ausentes por variável
sapply(dados, function(x) sum(is.na(x)))
```

### 💬 Exemplo de como citar uma referência bibliográfica

Depois de inserido as informaçõe no arquivo **referencias.bib**, use:

- Segundo @Rbasico2022
- Tudo é um objeto em R [@Rbasico2022]

### 📊  Análise de Dados

```{r}
distancia <- c(10.2, 9.8, 10.5, 10.1, 9.9, 10.3)
distancia
```

## 🧠 Considerações finais

Apresente uma síntese dos principais pontos observados no experimento.

- Retome o objetivo da prática e indique se ele foi alcançado.
- Destaque os principais aprendizados obtidos.
- Comente brevemente sobre a qualidade dos dados coletados.
- Sugira possíveis melhorias no procedimento experimental.

Evite repetir apenas os resultados; foque nas **conclusões e reflexões** sobre a prática realizada.

## Aprenda Quarto

Acesse [Quarto](https://quarto.org/).

## 📖 Referências